臺灣臺中地方法院刑事判決　　　　　　　95年度易字第3265號
公　訴　人　臺灣臺中地方法院檢察署檢察官
被　　　告　乙○○
上列被告因詐欺案件，經檢察官提起公訴（95年度偵字第 21920
號），本院判決如下：
    主  文
乙○○無罪。
    理  由
一、公訴意旨略以：被告乙○○（即登圓木造工程行）自民國90
    年間起，陸續向告訴人「峻園股份有限公司」訂購木材，於
    92年10月前之貨款尚能付清，惟其明知自己於93年1月底時
    ，已發生跳票，經濟發生困難，已無清償貨款之能力，竟仍
    基於為自己不法所有之意圖，於93年2月2日及2月10日，向
    告訴人訂購貨物，貨款達新臺幣（下同）34,927元，嗣因其
    無法給付貨款，告訴人始悉上情，因認被告所為，係涉犯刑
    法第339條第1項之詐欺取財罪嫌等語。
二、按犯罪事實應依證據認定之，無證據不得認定犯罪事實；不
    能證明被告犯罪，應諭知無罪之判決，刑事訴訟法第154 條
    第2項、第301條第 1項分別定有明文。本件公訴意旨認被告
    涉有前開詐欺取財之犯嫌，無非以：「訊據被告乙○○固不
    否認大約自92年11月底就知道有經濟危機，在93年 1月底就
    知道完全週轉不過來，沒有錢可以收入一情，惟矢口否認有
    何詐欺犯行，辯稱：『（問：為何你在週轉不過來，還向他
    買木材？）答：過年前沒有作好的工程還剩一些，所以我想
    再向他訂料完成那些工程』等語。經查，被告之票據於93年
    1 月31日發生跳票，有第一商業銀行退票資料查詢單在卷可
    稽，是被告供稱93年 1月底就知道完全週轉不過來等語，與
    事實相符。次查，被告於93年2月2日將其所有之土地賣予其
    姊陳彥心（沙鹿鎮○○○段埔子小段0000-0000、0000-0000
    號，登記日期為：93年3月3日），有土地謄本在卷可稽，核
    與被告所辯：「（問：你是在何時將土地賣給你的姊姊？）
    答：我是在93年2月2日賣給她的，就是埔子小段0000- 0000
    、0000- 0000號土地及房子」等語相符，足徵，被告明知其
    於93年 1月底時，已發生跳票，經濟發生困難，已無法清償
    貨款，竟仍於93年 2月2日、2月10日向峻園公司訂購貨物總
    計34,927元（有峻園公司2004年全年請款明細、出貨明細單
    在卷可證），其詐欺犯行已堪認定」等，為主要之論據。
三、訊據被告則堅詞否認有何公訴意旨所指之犯嫌，辯稱：「訂
    貨當時，我沒有要詐欺的意思，我欠他錢之後我還去找他買
    材料2、3次，都用現金支付，都有付清」、「當初作的不好
    ，每天都有人跟我要債」、「那時候我電話都不敢接，我是
    要等我領款的時候才有辦法還給他們 」、「我賣房子給我
    姐姐是為了要還債」、「我那時候把房子賣給我姐姐，告訴
    人因此告我詐欺，是我姐姐買我的房子，那時候我的房子還
    在還貸款，還有300多萬元的貸款，我姐姐代我還銀行390萬
    元，另外再給我差不多100多萬元，但這100萬元我都拿來償
    債，沒有用在自己身上」等語。經查：
  (一)本件告訴意旨原指被告自92年11間起至93年2月止，合計4個
    月期間內，向告訴人訂購之貨款999,847元，除其中 15萬元
    ，已於告訴人提出告訴前經催討後清償外，餘均拖欠達 1年
    半餘拒不清償，而認被告涉嫌詐欺取財罪（見告訴狀）。惟
    被告係自90年間起，即分別以案外人「雅裕木造行」（即顏
    清益）或自身之名義，與告訴人進行交易，次數約 20餘次，
    金額則達約 300萬元，除上開告訴人所指欠款部分外，均已
    清償完畢等情，業據被告於本院審理中供陳甚明，並據其提
    出部分之峻園股份有限公司請款單為證，且為證人即告訴人
    公司之負責人洪天耀所不否認（見本院審判筆錄第 3頁），
    顯見被告於92年10月以前，即有與告訴人密切之往來行為，
    且其交易情形均屬正常。而其雖自92年11月間起之貨款，開
    始有拖欠之行為，惟其92年11月間之貨款，應係於92年11月
    底至12月15日前後，開立93年 2月29日為發票日、面額30萬
    元之遠期支票以為支付，92年12月間之貨款，則係於92年12
    月底至93年1月15日前後，開立93年3月31日為發票日、面額
    37萬 6千元之遠期支票以支應之情，業依證人洪天耀於本院
    審理中之證述意旨可認，並有告訴狀及告訴狀所附之支票影
    本 2紙在卷可參。則以被告第一次發生跳票之時間點，已在
    93 年1月15日（見警詢卷第23頁之第一商業銀行支票存款帳
    戶退票資料查詢單），則其於此之前，既尚未跳票，償債能
    力並無疑慮，且先前之貨款均已依約清償，自不能認其於第
    一次發生跳票前之訂購行為，於向告訴人訂購之時，主觀上
    原存有詐欺取財之故意（因之，檢察官認被告就此部分向告
    訴人訂購之貨款，未涉及詐欺取財之罪嫌，而未加以起訴，
    實屬允當）。則進一步之問題厥為：被告就此之前之訂購行
    為，既均屬正常，對於告訴人並無詐欺取財之故意可言，則
    其是否於跳票發生後，獨就此後之訂購行為，具有不法所有
    之意圖及詐欺取財之犯意？
  (二)經查，被告雖自93年1月15日以後至93年2月10止，仍有陸續
    向告訴人訂購貨物之行為（見他字第 137號卷第13頁以下）
    ，且其於93年1月15日第一次跳票後，於93年1月31日復有跳
    票之行為（見警詢卷第23頁），然非但該93年 1月15日及93
    年 1月31日跳票之事實，與其應給付予告訴人之貨款無涉，
    觀諸被告系爭支票存款帳戶自93年1月1日以後迄93年3月5日
    經列為拒絕往來戶前之存款往來明細與兌領情形（見警詢卷
    第22、23及27頁以下），亦實得兌領之支票遠多於經退票之
    支票，且被告均有不斷將款項存入前開帳戶俾利他人提示兌
    現之行為存在，則其就93年11月間以後之貨款，發生遲延給
    付之情形，當係如其所述：係因積欠之債務過多，一時週轉
    不靈所致，然要難認其於93年2月2日及10日復向告訴人訂購
    貨物之時，主觀上已有蓄意不償之意圖，或客觀上已陷入無
    清償能力之狀態。
  (三)再就被告以買賣為原因移轉予其姊陳彥心之臺中縣沙鹿鎮○
    ○○段埔子小段0000-0000、0000-0000二筆地號土地言，經
    查，系爭二筆土地係於「93年3月3日」始經移轉登記於陳彥
    心名下（至「93年2月2日」僅為「原因發生日期」），則：
    1.如被告與其姊陳彥心間之買賣為真，無論該登記之「原因
      發生日期」與「實際移轉登記」日期在被告93年2月2日、
      10日再次向告訴人訂貨之前或後，因均不影響於被告本身
      之總財產與償債能力，殊與被告是否成立詐欺取財、有無
      施用詐術之行為無涉。
    2.如被告與其姊係以通謀虛偽之意思為土地登記之移轉，則
      其等於93年2月2日間，顯然並無真正之買賣契約訂立情事
      （即有，因債權契約之訂立，僅使被告負一定之給付義務
      ，並非立即影響被告之償債能力或使得被告之總財產因而
      減損，蓋被告於形式上，亦因之可以預期得取得對價給付
      ），則其與其姊之通謀虛偽為土地移轉行為，顯然係於93
      年3月初始發生，亦已遠在同年2月間向告訴人訂購貨物之
      後，如何能以在其後發生之土地移轉行為，反推被告於93
      年2月2日與10日時，即有詐騙告訴人之意思存在？
  (四)再從被告前開93年2月29日面額30萬元與93年3月31日面額37
    萬6千元之遠期支票跳票後（跳票日期分別為93年3月1日及3
    月31日；見警詢卷第23頁），仍有應告訴人之催討而陸續清
    償15萬元之事實（見警詢卷第11頁證人洪天耀之證述），而
    該時，告訴人均尚未採取任何法律途徑，即尚未向本院民事
    庭聲請發支付命令（見警詢卷第16頁），亦未向臺灣臺中地
    方法院檢察署提出本件之告訴，則被告上開之清償，顯然係
    出於其任意所為之清償，則更難認其於93年2月2日及10日訂
    購貨物之時，原對於該合計僅價值約34,927元之告訴人貨物
    ，具有不法所有之意圖存在。
  (五)另被告於本院審理中，業已與告訴人達成和解（見本院卷第
    23、24頁告訴人之陳報狀及其後所附之和解書影本），證人
    洪天耀並於本院審理中稱：「被告應該是還不出錢，我現在
    沒有覺得被詐欺」等語（見本院審判筆錄第 5頁），雖不足
    以為被告構成犯罪事實與否之直接推論，然亦可為本件相關
    背景事實之佐證。
四、綜上所述，本院認定：被告於93年2月2日、10日向告訴人訂
    購貨物前後，確已陷於週轉困難，然尚未達無清償能力之程
    度，且其對於所積欠之債務（包含積欠告訴人之貨款在內）
    ，亦無蓄意不償之故意可言，而其雖有於其後，將其臺中縣
    沙鹿鎮○○○段埔子小段0000-0000、0000-0000二筆地號土
    地移轉予其姊之事實，然不論真偽，均不足以溯及推論其於
    93年2月間，原有詐騙告訴人之犯意存在（況該93年2月間之
    貨款僅數萬元，該二筆土地之價值遠高於此，告訴人又尚未
    聲請核發支付命令，被告是否有必要針對積欠告訴人之債務
    而為此項土地之移轉行為，殊有疑問），因之，本案應屬所
    謂之債務不履行，屬於單純之民事糾紛，既不能證明被告犯
    罪，即應為其無罪判決之諭知。
據上論斷，應依刑事訴訟法第301條第1項，判決如主文。
本案經檢察官甲○○到庭執行職務。
中　　華　　民　　國　　96 　　年　　4　　月　　24　　日
                臺灣臺中地方法院刑事第六庭
                    審判長法  官  洪 俊 誠
                          法  官  林 念 祖
                          法  官  鄧 敏 雄
上正本證明與原本無異
如不服本判決，應於送達後十日內向本院提出上訴狀（須附繕本
），上訴於臺灣高等法院臺中分院。
                          書記官  黃 士 益
中　　華　　民　　國　　96　　年　　5 　　月　　25　　日
